【裁判字號】    90,上訴,1389
【裁判日期】    920424
【裁判案由】    懲治盜匪條例等
【裁判全文】
臺灣高等法院高雄分院刑事判決          九十年度上訴字第一三八九號
    上  訴  人  臺灣高雄地方法院檢察署檢察官
    被      告  乙○○
    選任辯護人  楊水柱律師
    被      告  丙○○
    指定辯護人  本院甲設辯護人  李  佩  娟
右上訴人因被告等違反懲治盜匪條例等案件，不服臺灣高雄地方法院八十八年度訴字
第一四九八號中華民國九十年七月廿三日第一審判決（起訴案號：臺灣高雄地方法院
檢察署八十八年度偵續字第六三號），提起上訴，本院判決如左：
      主      文
上訴駁回。
      理      由
一、甲訴意旨略以：緣洪文政（另案起訴）在高雄市○○○路一○一號乙○○所經營
    之寶蓮超商內，擺設超世紀賓果電玩供人打玩，所得由二人依比例分帳，因該等
    電動玩具屢遭人破壞，二人懷疑係上大夜班之丁○○所為，且張某於民國（下同
    ）八十七年十一月十一日始到店上班，同年十二月三日即臨時表示要離職，乙○○因其上班不到一個月即要離職，更加不悅，即於同月四日凌晨二時許前往所經
    營之超商內，要丁○○與新來接班之人交接，並與洪文政連絡，要洪文政前來處
    理電玩一事，洪文政即知乙○○所指何意，而邀請丙○○同往寶蓮超商。洪文政
    甫到寶蓮超商，即要其時在二樓辦甲室休息之乙○○下樓一同處置丁○○，洪文
    政、乙○○、丙○○三人乃基於共同意圖為自己不法所有之犯意聯絡，由洪文政
    與丙○○一起抓住丁○○，質問他有無破壞電玩及偷店內現款，張某否認並跑出
    店外，丙○○即將之捉回，二人一起對丁○○拳打腳踢，洪文政並持店內之酒瓶
    毆打張某頭部，要張承認有偷錢及破壞電玩，並問丁○○現所住房子是否自己的
    ，洪文政就逼其寫自白書及簽本票賠償，其時乙○○則在旁旁觀。丁○○因被毆
    打受有前頭頂部、後頭部、右前臂部等紅腫等傷害，復遭三人阻擋去路，揚言若
    不簽本票，就將張某打死云云，致無法抗拒脫身，而簽立面額新台幣（下同）二
    萬元之本票十一張及五萬元、十萬元、二十萬元之本票各一張，總計五十七萬元
    ，洪文政並偽裝係張某朋友，打電話到張宅，確定電話號碼無誤後，要張某不得
    報案，始讓張某離去。因認被告二人與洪文政共犯懲治盜匪條例第五條第一項第
    一款之普通盜匪罪嫌及刑法第二百七十七條第一項之傷害罪嫌云云。
二、按犯罪事實應依證據認定之，無證據不得推定其犯罪事實。又不能證明被告犯罪
    者，應諭知無罪之判決，刑事訴訟法第一百五十四條、第三百零一條第一項前段
    分別定有明文；且認定不利於被告之事實，須依積極證據，苟積極證據不足為不
    利於被告事實之認定時，即應為有利於被告之認定，更不必有何有利之證據，亦
    經最高法院三十年上字第八一六號著有判例。又告訴人之告訴，係以使被告受刑
    事訴追為目的，是其陳述是否與事實相符，仍應調查其他證據以資審認，此參照
    最高法院三十二年度上字第六五七號及五十二年度台上字第一三號判例要旨
    自明。
三、甲訴人認被告二人共同涉犯懲治盜匪條例之普通盜匪罪及普通傷害罪嫌，無非係
    以告訴人丁○○之指訴，復有大同醫院之診斷證明書及本票等事證為憑。且參以
    被告等並不能証明告訴人丁○○確有破壞電玩及竊盜乙事，而告訴人亦未承認該
    等行為，若非被告等之強制行為，告訴人豈有簽立本票交付之理，何況被告等又
    毆打告訴人成傷，並有台灣高等法院高雄分院八十七年度上易字第一九七八號刑
    事判決為憑為其論據。訊據被告二人均堅決否認有右揭盜匪、傷害罪等犯行，被
    告乙○○並辯稱：「當天凌晨洪文政來找告訴人時，我已上二樓休息，之後才被
    丁○○請下來，告訴人和洪文政發生衝突時我人還在樓上休息，並沒有在現場。
    後來告訴人有向洪文政承認偷電玩內的錢。我想他已經要離職了，所以我告訴洪
    文政這件事就算了。洪文政、丙○○離開後，告訴人跑來告訴我說，他承認偷竊
    是被逼，後來洪文政回來拿衣服時，我告訴洪文政說丁○○並沒有承認偷竊，你
    們的事情要處理清楚，所以丁○○認為我沒有幫他，他才會告我。我並未毆打告
    訴人或強逼告訴人簽發本票，大部分時間都在櫃台看店，不清楚告訴人與洪文政
    在超商之庫房內做什麼等語；被告丙○○則辯稱：當天只是陪洪文政前往，告訴
    人與洪文政發生爭執衝突時，我還在旁幫忙勸阻，更沒出手打告訴人及參與強逼
    告訴人簽發本票等語。
四、經查，本件因洪文政在被告乙○○所經營之「寶蓮超商」內，擺設超世紀連線賓
    果電玩機具供人打玩，所得與乙○○以四點五與五點五之比例分帳，因該等電玩
    機具常遭人破壞，二人懷疑是上大夜班之丁○○所為，即於同年十二月四日凌晨
    二時許，趁丁○○離職前夕，前往寶蓮超商處理上開電玩遭破壞乙事，洪文政因
    有酒意且汽車故障，乃邀其友丙○○駕車並同往，一進超商（約二時三十七分）
    即由洪文政質問丁○○有無破壞電玩，丁○○否認，洪文政以手推其肩膀並挽張
    某頸部，喝令張某走出店外，在店門口作勢欲打，並要帶他至警局處理，而當時
    丙○○試圖勸架，並表示進去超商內好好談，乃三人進入超商內（約二時四十二
    分），其後丁○○與洪文政交談後下默認上情，且當場表演如何拆解機台。但在
    洪文政、丙○○二人離去後（約四時五分），丁○○即向乙○○表明方才所承認
    的是被脅逼的，恰洪文政返回寶蓮超商欲取剛才遺忘穿上的外套，乙○○乃告知
    上情，洪文政怒不可遏，乃以拳頭、腳踢及持酒瓶出手毆打丁○○，致丁○○受
    有前頭頂部腫脹二×一‧五甲分、後頭部紅腫一×０‧五甲分及右前臂擦傷五×
    一‧五甲分等之傷害，並當場強迫丁○○簽立面額新台幣（下同）二萬元之本票
    十一張及五萬元、十萬元、二十萬元本票各一張，總計五十七萬元，至同日五時
    二十五分許，洪文政、丙○○二人離開超商，告訴人仍在店內等情。業據原審及
    本院勘驗事發當時之錄影帶內容，並互核被告二人、案外人洪文政及告訴人丁○○與錄影帶內容不矛盾處而得之結論（參見原審歷次調查、審理筆錄及九十年六
    月十八日勘驗筆錄暨本院九十二年三月十七日勘驗筆錄）。
五、據右開事實為基礎，本案之爭點非在於案外人洪文政是否成立盜匪或強制罪嫌，
    而在於被告二人是否與洪文政有右開犯行之犯意聯絡或行為分擔？甲訴意旨並未
    說明，僅於犯罪事實欄認定「乙○○與洪文政連絡，要洪文政前來處理電玩一事
    ，洪文政即知乙○○所指何意」、「洪文政甫至超商即要乙○○下樓一同處置丁○○，乃三人基於犯意之聯絡由洪江二人一起抓住丁○○質問，張某跑出店外卻
    遭丙○○捉回，二人一起對張某拳打腳踢，洪文政逼簽本票時，乙○○則在旁旁
    觀並遭三人阻擋去路」等語。再就告訴意旨言，告訴人認被告乙○○在案發之前
    曾以電話聯絡洪文政，而認洪文政毆打告訴人係乙○○所教唆或共謀云云。但經
    查：
  (一)上開起訴事實大多核與錄影帶內容不符，如洪文政甫至超商即要乙○○下樓，相
    反地乃隔一段時間後約二時五十四分許才由告訴人主動喚其下樓，並與另一新進
    交接之員工交談，指導其工作後，再與洪文政交談；再如丙○○在錄影帶中非但
    未有抓住或打踢告訴人之畫面，反而多在勸阻洪文政暴行，則告訴人上開所指遭
    丙○○捉回，甚或三人阻擋去路等，均與錄影帶顯示不符，無積極事證足以證明
    告訴人所指訴者為事實。足認上開起訴事實均參考案外人洪文政在本院之八十七
    年十一月五日八十七年度上易字第一九七八號判決，但本院為洪文政該判決時，
    被告乙○○尚未提出扣案之錄影帶供參（被告乙○○是於八十七年十一月三十日
    向檢察官提出上開錄影帶，有其八十七年十一月三十日聲請調查證據狀在卷可證
    ），致因告訴人渲染誇大而誤導真實。
  (二)告訴人於警訊、偵查中、原審及本院審理時，均未明確指出乙○○究於何時何地
    如何教唆或共謀洪文政傷害強制或盜匪之犯行，且告訴人均陳稱：「乙○○在旁
    邊觀看」云云，何況據前揭錄影帶勘驗內容亦知被告乙○○大部分時間均在超商
    櫃台看店，而未參與庫房內洪文政與告訴人之爭論。再者，洪文政在原審審理時
    亦否認其毆打告訴人有受人教唆或與乙○○等人共謀之情事，無論如何，尚難僅
    依乙○○為寶蓮超商實際負責人，另告訴人被毆打當時，被告乙○○曾一時在旁
    而未加以阻止，即認被告乙○○為教唆犯或共犯。至於甲訴意旨所指「洪文政即
    知所指何意」之情，顯為推測擬制之詞，又「三人阻擋告訴人去路」云云，並無
    任何事證足以佐證告訴人之指訴，何況錄影帶內容在在顯示，於告訴人與洪文政
    在電玩間時，當日凌晨三時許店內有客人進出，洪文政與丙○○均來回店內走動
    ，乙○○通常在櫃台看店，在同日三時三十三分許鏡頭切換至電玩間，當時可見
    告訴人坐在椅子上與洪文政交談，且洪文政遞菸給告訴人，乃至最後洪文政二人
    離去，告訴人仍留在店內未見急忙離開報警情事，尚難遽認有「洪文政與被告二
    人阻擋告訴人去路」之事實。
  (三)另案被告洪文政至寶蓮超商確係欲求證告訴人是否有破壞電玩乙事，嗣因告訴人
    坦承有破壞（告訴人認係遭強逼所致），洪文政即不予計較而與丙○○離去，足
    見當時被告二人絕無可能有與洪文政有何犯意聯絡至明。本件恰因洪文政離去未
    久即返回超商取其外套，而被告乙○○告以剛才告訴人所稱被逼才承認乙事，致
    頓觸其怒，乃有其後毆打並簽發本票之糾紛，則當時如何與被告二人臨時默示犯
    意聯絡？應有積極事證以資證明，不該僅因是朋友同往、同在店內、有電玩比例
    分紅之利害關係，即認洪文政所為毆打並強逼告訴人簽發本票，必與被告丙○○
    、乙○○有犯意聯絡，如此豈不人人自危。告訴人另謂：「被告乙○○如未涉案
    ，何以大夜班時均不在辦甲室，當日卻異於往常，至當日凌晨仍留在辦甲室等侯
    ，寧願留在現場看洪文政毆打聲請人，直到早上六、七點才與洪文政二人一同離
    去」云云，姑不論當日乃新進人員之交接，縱留在超商亦如何得知洪文政會毆打
    告訴人，則洪文政於告訴人承認破壞電玩後，於同日凌晨四時許離去時，並未要
    求告訴人賠償，難認當時被告二人與洪文政有何不法所有之犯意聯絡，凡此在在
    可認均係告訴人推認之詞。
六、另案被告洪文政自警訊迄原審審理時均供稱：「丙○○是我請他開車載我前往，
    江某並未出手毆打告訴人，甚至在我欲打告訴人時，尚從中攔阻勸架」等語，此
    情與錄影帶內容符合。告訴人於警訊及偵查中供述洪文政與丙○○二人用拳腳踢
    打及用啤酒瓶打頭部，但於另案法院審理時則稱：「阿強將我拉出打」、「我稱
    沒有破壞電玩，阿強又續打我」、「阿強有拿酒瓶打我」等語（見八十七年六月
    一日筆錄）；另又稱「阿強用拳頭打我的背」等語（見八十七年六月十五日筆錄
）；乃至原審審理時另改稱：「丙○○在樓梯口也有打我，我不想進入庫房，丙○○就從後面打我後背部，之後洪文政用酒瓶打我的時侯，他也有用腳踹我，除
    此其他都是洪文政打我的」等語，告訴人就被告丙○○如何毆打之情節前後供述
    均不一致，甚至矛盾（如拿酒瓶打），更與錄影帶內容所顯示部分（如拉出去打
    ）不合。參酌告訴人自始所指訴「洪文政一進門即不分青紅皂白對告訴人拳打腳
    踢，告訴人本能地往門外逃走，剛跑出門外即被丙○○阻擋，二人合力將告訴人
    強力拖回並強押進超商內，進入辦甲室後仍輪流毆打告訴人」（見原審歷次審理
    筆錄）或「丙○○他用腳踢我」（見八十七年七月二十三日偵查筆錄）等均明顯
    與客觀顯示之錄影帶內容不符，雖有部分情節錄影帶無從查看，但已足見告訴人
    之告訴，係以使被告受刑事訴追為目的，則其陳述許多部分均核與已知事實不一
    致，經調查其他證據仍無從認定其上開所指訴為實在，自應為有利於被告二人之
    認定，因此尚無證據足認被告丙○○有傷害告訴人或妨害告訴人行動自由乃至有
    共謀強制或盜匪之行為。
七、告訴人於本院又指稱：我原來以為洪文政打我，是他認為我偷電玩的錢，後來應
    該是因為我要離職，乙○○不想給我薪水，才與乙○○串通的等情。惟查本院訊
    問告訴人：「為何做不到一個月就離職﹖」告訴人答以：「我母親不願意我作大
    夜班。十一月的薪水有給，十二月沒有給。」，本院質之乙○○上情，則答：「
    有三天的錢沒有給他，是因為我們是認為他在店裡偷錢，我們都沒有追究，你怎
    麼好意思來拿錢。」（見本院九十年十一月十二日訊問筆錄），衡之常情，被告
    乙○○應無僅為不願支付區區三日之薪水予告訴人，而串通洪文政前來毆打告訴
    人之理。而洪文政之所以毆打告訴人，實因告訴人初向其承認偷竊，洪文政已表
    示願予原諒，詎告訴人後又向乙○○表示其承認有偷竊是洪文政所脅迫所導致，
    已如前述，是告訴人上開指稱；尚屬無據。告訴人另於本院又指稱：乙○○所提
    出之案發當天之錄影帶有剪接之情形云云。然查原審於九十年六月十八日當庭勘
    驗錄影帶時，告訴人全程在場，均未表示該錄影帶有剪接之情事，有原審九十年
    六月十八日審判筆錄（內含勘驗筆錄）可證。又查上開錄影帶之錄影時間是從八
    十六年十二月三日廿三時四分開始，迄八十六年十二月四日七時十四分為止，且
    每一鏡頭上均有顯示出年、月、日、時、分及秒，並無發現有剪接之情形，業經
    本院於九十二年三月十七日勘驗無訛，製有勘驗筆錄在卷可考；足見告訴人上開
    指稱，亦屬無據。
八、綜上所述，被告等所辯各情，經調查結果，應堪採信。此外，復查無其他確切之
    證據足證被告等有強盜、傷害等犯罪，依前開判例之意旨，應認被告等犯罪，尚
    屬不能證明。則原審所為被告等無罪之諭知，並無不當。甲訴人循告訴人之請求
    提起上訴，指摘原判決不當，顯無理由，應予駁回。
據上論斷，應依刑事訴訟法第三百六十八條，判決如主文。
本案經檢察官彭南雄到庭執行職務。
中    華    民    國     九十二     年       四       月      二十四    日
                              臺灣高等法院高雄分院刑事第三庭
                                  審判長法官  周賢銳
                                        法官  邱永貴
                                        法官  謝宏宗
右正本證明與原本無異。
檢察官如不服本判決應於收受本判決後十日內向本院提出上訴書狀，其未述上訴理
由者，並得於提起上訴後十日內向本院補提理由書狀（均須按他造當事人之人數附繕
本)「切勿逕送上級法院」。
           書記官  賴梅琴
中    華    民    國     九十二     年       四       月     二十八     日
                                                                        Ｋ


司法院資訊處製作；財團法人民間司法改革基金會備份。
